【裁判字號】    94,聲,2986
【裁判日期】    950407
【裁判案由】    聲請異議
【裁判全文】
臺灣高雄地方法院刑事裁定              94年度聲字第2986號
聲  請  人  甲○○
受  刑  人  乙○○
                    現於臺灣嘉義監獄執行中
上列聲請人因受刑人撤銷假釋對檢察官執行指揮不當案件，聲請
異議，本院裁定如下：
    主  文
異議駁回。
    理  由
一、本件聲請意旨略以：受刑人乙○○自民國85年假釋以來即安
    分守己，按時向觀護人報到，然因近年來景氣不佳，受刑人
    復有重大前科，又曾受高等教育，工作受挫，始借助藥物紓
    解情緒、減輕壓力；且因此經觀察勒戒、強制戒治完畢，並
    經高雄地方法院檢察署檢察官於94年7 月14日，以94年度戒
    毒偵字第387 號予以不起訴處分確定，未受任何刑之宣告，
    應屬行為不端，尚不致品行不善良，倘因一時過錯即抹滅假
    釋後8 年多來之努力，家庭必定破碎，人生亦步入黑暗，爰
    聲明異議，請求撤銷檢察官所為之執行指揮處分等語。
二、按受刑人或其法定代理人或配偶以檢察官執行之指揮為不當
    者，得向諭知該裁判之法院聲明異議，刑事訴訟法第484 條
    定有明文。又最高行政法院93年2 月17日93年2 月份庭長法
    官聯席會議決議：假釋之撤銷屬刑事裁判執行之一環，為廣
    義之司法行政處分，如有不服，其救濟程序，應依刑事訴訟
    法第484 條之規定，即俟檢察官指揮執行該假釋撤銷後之殘
    餘徒刑時，再由受刑人或其法定代理人或配偶向當初諭知該
    刑事裁判之法院聲明異議，不得提起行政爭訟。本件聲請人
    係依上開法律規定及最高行政法院決議，向本院以臺灣高雄
    地方法院檢察署檢察官93年執更崗第2514號之1 執行指揮書
    不當，聲請異議，然查該執行指揮書復係依據法務部法矯字
    第0930037066號撤銷受保護管束人假釋處分書而來，是若僅
    就檢察官所為執行指揮不當予以審查，而未能及於上開撤銷
    假釋之處分書，顯然無法達到實質之救濟，本於有權利斯有
    救濟之法理，避免刑事審判與行政審判間權限之消極衝突，
    導致人民陷於無從救濟之困境，倘非顯然逾越機關之法定權
    限，為保障人民基本訴訟權之行使，實應援用司法造法填補
    法律適用之功能，賦予救濟之途徑，是認上開所舉法務部之
    撤銷假釋處分書，乃前揭檢察官執行指揮書所依法附麗之前
    階段司法行政處分，本院自得予以實質審查，合先敘明。
三、經查：
  (一)受刑人乙○○前於79年間因殺人案件，經最高法院於79年11
    月21日判處有期徒刑16年確定，入監執行後，於85年2 月15
    日假釋出監，假釋期間付保護管束，刑期至94年7 月8 日。
    詎受刑人於假釋付保護管束期間，復施用毒品，先後經本院
    於93年4 月21日，以93年度毒聲字第789 號裁定送勒戒處所
    觀察、勒戒，復因有繼續施用傾向於93年6 月29日，以93年
    度毒聲字第1239號裁定令入戒治處所強制戒治，而認其違反
    保安處分執行法第74條之2 第1 款前段、第2 款及第74條之
    3 之規定，且情節重大，法務部遂於93年10月6 日，以法矯
    字第0930037066號撤銷其前案之假釋等情，有臺灣高等法院
    被告前案紀錄表、法務部前開函文、臺灣高雄監獄報請撤銷
    假釋報告表、臺灣高雄地方法院檢察署檢察官93年執更崗第
    2514號之1 執行指揮書附卷可稽。
  (二)按施用毒品對於人類身體健康之戕害甚鉅，而我國為杜絕毒
    品犯罪，亦於87年5 月20日公布毒品危害防制條例，其第1
    條即開宗明義揭示：「為防制毒品危害，維護國民身心健康
    ，制定本條例」，第2 條第1 項更明確闡釋：「本條例所稱
    毒品，指具成癮性、濫用性及對社會危害性之麻醉藥品與其
    製品及影響精神物質與其製品」，足見毒品危害防制條例列
    管之毒品，非但因其成癮性、濫用性，對施用者身心健康影
    響頗鉅，更對社會具有危害性，則施用毒品之行為並非善良
    品行，實無庸置疑，是關於假釋或緩刑付保護管束案件，受
    保護管束人在保護管束期間，再犯毒品危害防制條例第10條
    之罪，依同條例第20條送觀察、勒戒或強制戒治者，即構成
    違反保安處分執行法第74條之2 第1 款未保持善良品行之規
    定，應屬情節重大，即得依同法第74條之3 規定，為撤銷之
    處分，亦有法務部87年7 月27日法（87）保決字第022841號
    函文在卷為憑。受刑人於前開保護管束期間，猶有施用毒品
    犯行，即屬未能保持善良品行之具體情狀，而其所犯乃送觀
    察、勒戒後，經依行政院法務部及衛生署於89年11月21日，
    分別以法89矯字第001010號、衛署醫字第0890030180號函所
    附之「有無繼續施用毒品傾向」證明書、「有無繼續施用毒
    品傾向評估標準評分說明手冊」、「有無繼續施用毒品傾向
    評估標準紀錄表」及「附設勒戒處所受觀察勒戒人行為問題
    觀察紀錄表」之作業流程與評估標準，由臺灣高雄第二監獄
    附設勒戒處所支援醫療人員第5 號醫師予以判定有繼續施用
    傾向，均有法務部89年12月6 日法89矯字第033729號函、上
    開手冊、受刑人之有無繼續施用毒品傾向證明書、有無繼續
    施用毒品傾向評估標準紀錄表、行為問題觀察紀錄表、觀察
    勒戒治療紀錄及為受刑人進行評估之第5 號醫師之說明函附
    卷可佐，故而以此依法予以施以強制戒治之治療，足認受刑
    人違反上開規定已屬情節重大。是以法務部依據受刑人客觀
    上確有施用毒品之不法行為，核准臺灣高雄監獄典獄長報請
    撤銷受刑人之假釋，於法尚無不合。
  (三)再按，我國刑法採刑罰與保安處分雙軌制度，在刑罰之外，
    特設保安處分專章，對於具有犯罪危險性者施以矯正、教育
    、治療等適當處分，以防止其再犯，危害社會安全。質言之
    ，毒品危害防制條例中固有觀察、勒戒及強制戒治等程序，
    然其目的在於協助施用毒品者確能戒斷施用毒品之惡習，而
    具有矯正、教育、治療之保安處分性質，此由觀察勒戒處分
    執行條例第7 條、第9 條、第10條分別規定：「受觀察、勒
    戒人在所進行觀察、勒戒之醫療處置，應依醫師之指示為之
    」、「勒戒處所得辦理戒毒輔導及宗教教誨等事宜，使受觀
    察、勒戒人堅定戒毒決心」、「勒戒處所對於受觀察、勒戒
    人得經常不定期實施尿液篩檢」等情甚明，此與假釋之宣告
    ，旨在救濟長期自由刑之流弊而設，以期給予受刑人早日回
    歸社會之機會，二者之目的及功能，並不相同，是聲請人雖
    認受刑人並未因此而受刑之宣告，應屬行為不端，尚不致品
    性不良，勿因受刑人一時未傷害他人之小錯誤，而全盤否定
    其於假釋中之努力等語，乃就考量是否撤銷假釋而回復刑之
    執行之必要性，與政府採用並執行施用毒品之矯治措施，是
    否動輒以刑罰相繩之政策有所混淆，故而受刑人有無因前開
    施用毒品之犯行令負刑事責任，尚與保安處分執行法所欲規
    範之意旨並無必然之依存性與關聯性，附此敘明。
四、綜上所述，法務部上開撤銷假釋之處分書與檢察官所為之執
    行指揮均尚無不當之處，聲請人之聲請異議，為無理由，應
    予駁回，爰依刑事訴訟法第486 條，裁定如主文。
中    華    民    國    95    年    4     月     7    日
                  刑事第十一庭  法  官   戰諭威
以上正本證明與原本無異
如不服本裁定應於送達後5日內向本院提出抗告狀。
中    華    民    國    95    年    4     月     7    日
                                 書記官  林佳蓉


司法院資訊處製作；財團法人民間司法改革基金會備份。
